【裁判字號】    92,上易,1422
【裁判日期】    920910
【裁判案由】    侵占
【裁判全文】
臺灣高等法院臺中分院刑事判決                  九十二年度上易字第一四二二號
    上  訴  人
    即  被  告  甲○○
右上訴人因侵占案件，不服臺灣台中地方法院九十二年度易緝字第二三四號中華民國
九十二年六月十二日第一審判決（起訴案號：臺灣台中地方法院檢察署九十一年度偵
字第二三二四號），提起上訴，本院判決如左：
      主  文
原判決撤銷。
甲○○動產擔保交易之債務人，意圖不法之利益，將標的物出賣，致生損害於債權人
，處拘役拾伍日，如易科罰金，以佰元折算壹日。
      事  實
一、甲○○於民國八十五年九月十六日，以動產擔保交易附條件買賣之方式，分期付
    款向經營迎豐車業行（址設台中市○○區○○路二號）之丁○○購買ＫＹＦ－八
    四０號重型機車一輛，約定總價款為新台幣（下同）七萬四千元，除自備款一萬
    一千元外，餘款六萬三千元自八十五年十月十五日起，分十二期付款，於每月十
    五日各給付五千二百五十元，該機車應放置在彰化縣彰化市福山里西南莊一八０
    號三樓，在價金未付清前，該機車仍屬丁○○所有，甲○○僅得依約占有使用，
    不得任意遷移、出賣或為其他處分。甲○○為動產擔保交易之債務人，詎其於取
    得該標的物後，竟意圖為自己不法之利益，於八十五年十月二日，委由台中市○○街元友機車行，將該機車售予乙○○，並辦理過戶登記完畢，嗣即拒繳分期款
    ，致生損害於債權人丁○○。
二、案經丁○○訴由台灣台中地方法院檢察署檢察官偵查起訴。
      理  由
一、上訴人即被告甲○○經合法傳喚，無正當理由不到庭，據其前於本院調查時所供
    ，其固坦承於八十五年九月十六日，以動產擔保交易附條件買賣之方式，分期付
    款向經營迎豐車業行之丁○○購買ＫＹＦ－八四０號重型機車一輛，約定總價款
    為七萬四千元，除自備款一萬一千元外，餘款自八十五年十月十五日起，分十二
    期付款，於每月十五日各給付五千二百五十元，該機車應放置彰化市福山里西南
    莊一八０號三樓，在價金未付清前，該機車仍屬丁○○所有，甲○○僅得依約占
    有使用，不得任意遷移、出賣或為其他處分等情，惟否認有違反動產擔保交易法
    之犯行，辯稱：伊當初購買機車時，迎豐車業行並未將機車交付給伊，伊並未親
    自將機車賣給乙○○云云。然查右揭犯罪事實，業據告訴人丁○○指訴綦詳，復
    有分期付款約定書、切結書、本票等影本，及交通部公路總局台中區監理所彰化
    監理站（九一）中監彰字第九一０四二二三號函附機車車主歷史查詢表、交通部
    公路總局台中區監理所台中市監理站九一中監中字第九一００九六四號函附機器
    腳踏車新領牌照登記書、汽（機）車過戶登記書、證明書、切結書、身分證影本
    在卷可稽。且被告於原審審理時亦供承：「（ＫＹＦ－八四０號機車，你購買後
    如何處理？）賣掉。我是委託機車行處理，機車行名稱我忘了，我在台中市○○
    路交給機車行處理」等語，並有卷附被告於八十五年九月十七日所書立交貨驗收
    證明書影本載明被告已收到本案標的物，經驗收並無瑕疵等語甚詳，被告辯稱其
    未取得該買賣標的物，且無出賣行為云云，核屬卸責之詞，不足採信。證人乙○○於原審證稱伊並未向被告購買ＫＹＦ－八四０號機車，也不認識被告等語，係
    因被告委託他人出賣該部機車，證人乙○○所證乃指其未直接向被告購買機車之
    意，所證自不足為有利於被告之認定。被告明知以附條件買賣之方式，分期付款
    向告訴人購得之ＫＹＦ－八四０號重型機車，在價金未付清前，僅得依約占有使
    用，所有權仍屬於告訴人，竟於取得該機車後，即將該機車委託他人出售予乙○○，且辦理過戶登記完畢，並拒付分期款，其有為自己不法利益之意圖甚明，其
    否認有違反動產擔保交易法之犯行，委無可採，犯行堪以認定，自應依法論科。
二、被告為動產擔保交易之債務人，意圖不法之利益，將標的物出賣，致生損害於債
    權人，核其所為，係犯動產擔保交易法第三十八條之罪。原審認被告所為係犯刑
    法第三百三十五條第一項之侵占罪，不另成立動產擔保交易法第三十八條之罪，
    所持見解容有未洽。被告上訴意旨否認犯罪，據以指摘原判決不當，雖無理由，
    惟原判決既有上述可議之處，自屬無可維持，應由本院將原判決撤銷改判。爰審
    酌被告犯罪動機、目的、手段、所欠之金額及犯後未能坦認犯行，且迄今尚未將
    所欠之分期款償還告訴人等一切情狀，量處如主文第二項所示之刑，並諭知易科
    罰金折算之標準，以示懲儆。
三、公訴意旨另以：甲○○於八十五年九月十六日，以上開動產擔保交易附條件買賣
    之方式，向告訴人購買ＫＹＦ－八四０號重型機車一輛，被告取得該機車後，僅
    給付頭期款一萬一千元，其餘尾款均拒不付款，且意圖為自己不法之所有，將該
    車據為己有，並於八十五年十月二日將該標的物移轉過戶予乙○○，因認被告所
    為另涉犯刑法第三百三十五條第一項侵占罪嫌等語。按刑法上之侵占罪係以行為
    人原基於法定或契約上之原因，持有他人之物，擅自處分持有他人之物，或變易
    持有之意為所有之意，而逕為所有人之行為，為其構成要件。蓋自己持有他人之
    物，依法定或契約上之原因，於原因關係終止時，應將所持有之物返還予本人，
    故而侵占罪以「意圖為自己或第三人不法之所有」為犯罪之構成要件。此與動產
    擔保交易法第二十六條所定：「稱附條件買賣者，謂買受人先占有動產之標的物
    ，約定至支付一部或全部價金，或完成特定條件，始取得標的物所有權之交易」
    ，買受人占有動產目的在取得所有權之立法意旨不同，是以動產擔保交易法第三
    十八條之罪以「意圖不法之利益」為犯罪構成要件。若動產擔保交易之債務人將
    標的物出賣，惟仍依約給付分期款，未生損害於債權人，尚不能成立動產擔保交
    易法第三十八條之罪，若謂反成立刑法侵占罪責，實與立法意旨有違，足見動產
    擔保交易法第三十八條與刑法第三百三十五條第一項之犯罪構成要件本有不同。
    被告既為動產擔保交易之債務人，竟將標的物出賣，並拒繳餘款，致生損害於債
    權人，顯見其有不法利益之意圖，所為僅成立動產擔保交易法第三十八條之罪，
    揆之前開說明，並不另成立刑法第三百三十五條第一項之罪。公訴人認被告另涉
    侵占罪嫌，容有未洽，惟公訴人認被告此部分行為，與其前開有罪部分間，有想
    像競合之裁判上一罪關係，爰不另為無罪之諭知。
四、被告經合法傳喚，無正當之理由不到庭，爰不待其陳述，逕行判決。
據上論斷，應依刑事訴訟法第三百六十九條第一項前段、第三百六十四條、第三百七
十一條、第二百九十九條第一項前段，動產擔保交易法第三十八條，刑法第十一條前
段、第四十一條第一項前段，罰金罰鍰提高標準條例第一條前段、第二條，判決如主
文。
本案經檢察官丙○○到庭執行職務。
中      華      民      國      九十二      年      九      月    十    日
                                    臺灣高等法院臺中分院刑事第四庭
                                          審判長法  官  洪  耀  宗
                                          法  官  蕭  錦  鍾
                                                法  官  江  德  千
右正本證明與原本無異。
不得上訴。
                                                書記官  吳  麗  琴
中      華      民      國      九十二   年       九      月    十二    日
【附錄本案論罪科刑法條】
動產擔保交易法第三十八條：
動產擔保交易之債務人，意圖不法之利益，將標的物遷移、出賣、出質、移轉、抵押
或為其他處分，致生損害於債權人者，處三年以下有期徒刑、拘役或科或併科六千元
以下之罰金。                                                            Ｉ


司法院資訊處製作；財團法人民間司法改革基金會備份。
